最高法院刑事判決　　　　　　　　　　　　　　　　　八十七年度台上字第九九號
　　上　訴　人　台灣高等法院檢察署檢察官
　　被　　　告　丙○○
　　選任辯護人　林春鏞律師
　　被　　　告　甲○○
　　　　　　　　丁○○
　　　　　　　　戊○○
　　　　　　　　乙○○
　　右　一　人
　　選任辯護人　劉立生律師
右上訴人因被告等貪污等罪案件，不服台灣高等法院中華民國八十六年八月十二日第
二審更審判決（八十五年度上更(一)字第八一○號，起訴案號：台灣台北地方法院檢察
署八十三年度偵字第九八五四、一四八九四號），提起上訴，本院判決如左：
    主  文
上訴駁回。
    理  由
一關於偽造文書、圖利罪部分：
按刑事訴訟法第三百七十七條規定：上訴於第三審法院，非以判決違背法令為理由，
不得為之。是提起第三審上訴，應以原判決違背法令為理由，係屬法定要件。如果上
訴理由狀並未依據卷內訴訟資料，具體指摘原判決不適用何種法則或如何適用不當，
或所指摘原判決違法情事，顯與法律規定得為第三審上訴理由之違法情形，不相適合
時，均應認其上訴為違背法律上之程式，予以駁回。本件原判決撤銷第一審關於被告
丙○○、甲○○偽造文書、圖利部分；丁○○、戊○○偽造文書部分之科刑判決，改
判諭知其無罪，並維持第一審諭知被告乙○○無罪之判決，駁回檢察官此部分在第二
審之上訴。係以公訴意旨略稱：丙○○係彰化商業銀行股份有限公司（下稱彰化銀行
）信義分行經理，甲○○、乙○○係該分行授信部門課長、辦事員，三人對於該分行
之貸款業務負有承辦、初審等責任，為依據法令從事公務之人員。民國八十一年四月
間，由丁○○、戊○○分別擔任董事長、總經理之天府開發股份有限公司（下稱天府
公司），以台北縣萬里鄉○○里○○段龜吼小段一六－七、一六－九、一六－十、一
六二－三、三三八－十一、一六一－六、一六一－八、一六二－二、一六二－七、一
六二－十八、三三六－一、三三六－二、三三八－十等地號之十三筆土地，向彰化銀
行信義分行申貸不動產放款新台幣（下同）二億元，無擔保放款一億元，並以前開土
地興建三棟大樓計畫，申請建築融資貸款五億一千萬元。丙○○、甲○○、乙○○知
悉依彰化銀行訂頒之「建築業貸款」及「擔保品處理要點」等規定，應就(一)貸款對象
為成立滿一年以上營運正常，且按期繳納營業稅之建設公司；(二)對計畫所需之建地則
不得予以無擔保融資；及(三)建築物之基地，有部分為公共使用預定地者，……該公共
預定地仍應徵取為附帶擔保品，但不予估價等情為審酌，基於共同圖利天府公司之犯
意，明知該公司係同年四月十五日始設立尚未滿一年，又未有繳納營業稅之紀錄，應
予退件不能承作；且又以違建申請無擔保融資一億元，前述十三筆土地（面積約二八
一五‧三三坪）中之同小段一六一－六、一六一－八、一六二－二、一六二－七、一
六二－十八、三三六－一、三三六－二、三三八－十等八筆（面積約八九一‧一六五
坪）係屬行政管理中心用地，即為都市計畫法第四十二條規定之公共設施用地不得興
建大樓出售等情形，均不符合彰化銀行頒布之規範命令及作業要點，竟捨棄原由該分
行副理施榮陶及承辦員乙○○二人實地勘估，依職權製作估價每坪十六萬元之不動產
實查鑑定表，命所屬不知詳情之行員唐金泰偽造估價「每坪十八萬元」、「公用預定
地全無」同年五月一日製作，且由丙○○、甲○○二人蓋章之不實內容鑑定表之公文
書，將每坪單價高估二萬元；又將八筆公共設施用地估價為七千零七十九萬一千四百
七十四元，由乙○○、甲○○、丙○○逐級批示後送由總行審查部，經由不知情之辦
事員楊漢章、科長廖安隆、副理吳重楷等人書面審查後，層送放款審議委員會，常務
董事會於同年五月廿八日同意如數核貸，並於同年七月二日、四日貸款二億元、一億
元；建築融資貸款五億一千萬元因天府公司未領得建造執照而未貸放，足以生損害於
彰化銀行。而丁○○、戊○○則共同意圖為自己不法之所有，在同年四月一日天府公
司未成立之前，由戊○○與天府公司訂立前開十三筆土地之買賣契約，抬高每坪十八
萬元之不實價格，總價為五億零六百七十萬元；又明知前開土地中之八筆係屬「行政
管理中心」之公共設施預定地，不得興建大樓銷售，竟仍以不實之建築計畫，於八十
一年四、五月間由丁○○、戊○○先後持向彰化銀行信義分行申請貸款，使彰化銀行
審查部、放款審議委員會、常務董事會陷於錯誤而予以貸放上述款項，認丙○○、甲
○○、乙○○共犯刑法第二百十六條、第二百十三條行使公務員登載不實罪嫌及修正
前戡亂時期貪污治罪條例第六條第三款對於主管事務圖利罪嫌；丁○○、戊○○共犯
刑法第二百十六條、第二百十條行使偽造私文書罪嫌等情。經質之被告丙○○、甲○
○、乙○○、丁○○、戊○○均弗承有偽造文書或圖利犯行，並分別辯稱：台北縣萬
里鄉公所核發之「都市土地分區使用證明書」，僅載明上述建築基地屬濱海遊樂區，
並無「公共設施預定地」之記載，而本件貸款業務屬彰化銀行總行職權，對天府公司
設立未滿一年，土地價格一坪十八萬元及無擔保放款等條件均無意見，如今建造執照
已核發，土地價格也超過每坪十八萬元，並可以興建住宅及行政中心混合大樓，絕無
違法情事等語。而以彰化銀行七十四年九月十二日所訂定之「辦理建築業貸款作業要
點」，固有限定以「成立滿一年以上，營運正常，並按期繳納營業稅且從未經金融機
構拒絕往來者」為貸款對象。但該要點係針對特定年度（即七十五會計年度）、特定
金額、目的、對象所規定者，為銀行內規，由總經理核定實施，具有相當彈性，營業
單位對於與上開要點不符事項仍可申請總行核辦。本件貸款案於八十一年四月間申請
，自不受上開要點之限制，且經彰化銀行總行放款審議委員會及常務董事會審定後始
予貸款，自無違規可言。又中央銀行固於七十八年二月二十八日函頒對於建地不得承
作無擔保放款，但迄八十一年一月十六日即已取消此項限制；本件貸款係於同年五月
二十八日核貸，亦與中央銀行規定並無牴觸。另彰化銀行信義分行鑑定系爭土地價格
時，已依規定徵提地籍圖、土地登記簿謄本、地價表、所有權狀及都市土地分區使用
證明書，該等書證均無「公共設施預定地」或「行政管理中心用地」之記載，僅台北
縣萬里鄉公所所核發之「都市土地分區使用證明書」載明本計畫之建築基地屬濱海遊
樂區，因該區細部計畫未經樁位測定及辦理地籍逕為分割，致該鄉公所無法確定其細
部計畫之使用分區；且彰化銀行授信規章，亦無應徵提細部計畫圖之規定，天府公司
之「比佛利陽光大廈營運計畫書」復無公共設施預定地之記載，豈能苛求丙○○、甲
○○、乙○○知悉系爭土地屬於公共設施預定地。何況系爭土地如確為公共設施預定
地，主管核發建照之台北縣政府亦不可能被矇騙過關而發照。又天府公司向彰化銀行
申請建築融資之三棟大樓，僅其中一棟為住宅與行政中心大樓位於系爭八筆土地之上
，當時之設計既非純住宅大樓，且萬里鄉公所細部計畫圖確定後，該公司亦將之變更
為行政中心大樓，尚非以不實之建築計畫申請核貸。至系爭土地經乙○○、施榮陶初
估時，固認每坪價值十六萬元；然依天工開發股份有限公司委託中華徵信所企業股份
有限公司評估本計畫基地斜對面同地段土地價格，飯店用地每坪十七萬六千九百八十
九元，住宅用地每坪十八萬五千九百七十三元；另大通建築經理股份有限公司就鄰近
「比佛利山莊」別墅土地之建築融資分析報告，每坪價格亦在二十至二十三萬元之譜
。足證丙○○、甲○○重估本案土地每坪十八萬元，並無高估不實圖利建商情事。而
實務上銀行承作不動產抵押貸款，承辦人員應客戶口頭要求先行勘估不動產價值，嗣
後再由客戶辦理書面申貸手續，乃金融機關貸款作業習慣，故本件貸款案，彰化銀行
勘估作業較天府公司提出借款申請為早，並非其中另有弊情使然。再戊○○於法務部
調查局台北市調查處應訊時雖曾供稱：天府公司實際係由其一人出資經營，其餘股東
均為掛名，其與天府公司以形式買賣之方式，訂立土地買賣契約書，以便向銀行申請
貸款等語；然其於檢察官複訊時即已指稱該句不實，曾要求調查員更正，未獲置理，
並陳明該項買賣確屬實在，況戊○○既已收取天府公司支付之大部分價款，前揭土地
亦移轉予天府公司（嗣更名為天富公司），復有收據、存摺、土地登記簿謄本在卷可
考，自無虛假可言。矧丁○○、戊○○、天府公司均以真實名義簽訂土地買賣契約書
並提出「比佛利陽光大廈營造計畫書」、「比佛利陽光大廈設計方案」，則丁○○、
戊○○均係有權制作該等文書之人，亦難構成偽造私文書罪。被告等被訴偽造私文書
或圖利犯行，尚屬不能證明。已詳其證據之取捨及得心證之理由，所為論斷，俱有
卷內證據資料足憑，從形式上觀察，原判決並無違背法令之情形存在。查證據之取捨
及證據之證明力如何，均屬事實審法院得自由裁量、判斷之職權，苟其此項裁量、判
斷，並不悖乎通常一般之人日常生活經驗之定則或論理法則，又於判決內論其何以
作此判斷之心證理由者，即不得任意指摘其為違法，據為提起第三審上訴之合法理由
。上訴意旨置原判決上開明確論斷於不顧，對原審採證、認事及證據證明力之審判職
權行使，任憑己見，漫指原判決違法，而所指摘者復未具體指明原判決違背如何之證
據法則，均重為單純事實上之爭辯，要非適法之第三審上訴理由。是上訴意旨所指摘
原判決違法情事，顯與法律規定得為第三審上訴理由之違法情形，不相適合。揆諸首
開說明，其上訴為違背法律上之程式，應予駁回。
二關於詐欺罪部分：
按刑事訴訟法第三百七十六條所列各罪之案件，經第二審判決者，不得上訴於第三審
法院，法有明文。本件被告丁○○、戊○○詐欺案件檢察官係依刑法第三百三十九條
第一項之罪起訴，核屬刑事訴訟法第三百七十六條第四款之案件。依首開說明，既經
第二審判決，自不得上訴於第三審法院，上訴人竟復一併提起上訴（未聲明為一部者
，視為全部上訴），顯為法所不許。
據上論結，應依刑事訴訟法第三百九十五條前段，判決如主文。
中      華      民      國    八十七    年      一      月     十五     日
                              最高法院刑事第八庭
                                  審判長法官  紀  俊  乾
                                        法官  楊  商  江
                                        法官  黃  正  興
                                        法官  林  茂  雄
                                        法官  王  居  財
      右正本證明與原本無異
                                              書  記  官
中      華      民      國    八十七    年      一      月      二十    日
